【裁判字號】    97,簡上,230
【裁判日期】    971218
【裁判案由】    詐欺
【裁判全文】
臺灣屏東地方法院刑事判決             97年度簡上字第230號
上  訴  人
即  被  告  甲○○
上列上訴人因詐欺案件，不服本院97年7 月30日97年度簡字第13
33號刑事簡易判決（檢察官聲請簡易判決處刑案號：96年度偵字
第7948號），提起上訴，本院第二審合議庭判決如下︰
    主  文
上訴駁回。
    事  實
一、甲○○（原名朱曉琴）預見將自己名義之金融帳戶物件提供
    予他人任意流通、使用，該等帳戶可能會被人利用作為取得
    因該他人自己詐欺犯罪所得財物或財產上利益之用，而得幫
    助他人實施詐欺犯罪易於遂行之情形下，竟基於幫助他人實
    施詐欺犯罪之不確定犯意，於民國96年7 月初某日，在不詳
    地點，將其向日盛國際商業銀行股份有限公司前金分行（下
    稱日盛銀行前金分行）申設帳號為00000000000000號帳戶之
    存摺、提款卡及提款密碼等物件，交付某不詳姓名年籍之人
    ，該不詳姓名籍之人又轉交所屬詐騙集團使用，該詐騙集團
    之成員旋基於共同意圖為自己不法所有之犯意聯絡，於同年
    8 月7 日，先冒稱為愛國東路郵局職員陳小姐，撥打電話予
    俞周梅芳，佯稱俞周梅芳有1 封掛號信未領取及可能觸犯洗
    錢防制法，指示俞周梅芳撥打電話予詐騙集團成員假冒之刑
    事警察局偵七隊「洪警官」，「洪警官」又將電話轉接予冒
    稱為「鍾隊長」之詐騙集團成員，該「鍾隊長」者誆稱俞周
    梅芳涉嫌觸犯洗錢防制法云云，要求俞周梅芳匯款至信託帳
    戶內，使俞周梅芳陷於錯誤，因而依該「鍾隊長」之指示，
    於同日12時37分許，在設於臺北市○○路○ 段277 號之國泰
    世華商業銀行東門分行，匯款新臺幣（下同）64萬元至甲○
    ○之上開帳戶內，並隨即由該詐騙集團成員將該帳戶內之匯
    款提領一空。嗣因被害人俞周梅芳察覺受騙，而報警處理始
    悉上情。
二、案經高雄市政府警察局新興分局報請臺灣高雄地方法院檢察
    署呈請臺灣高等法院高雄分院檢察署檢察長核轉臺灣屏東地
    方法院檢察署檢察官偵查後聲請以簡易判決處刑。
    理  由
壹、程序方面
一、按刑事訴訟法第159 條之4 規定，除前三條之情形外，下列
    文書亦得為證據：「一除顯有不可信之情況外，公務員職務
    上製作之紀錄文書、證明文書。二除顯有不可信之情況外，
    從事業務之人於業務上或通常業務過程所須製作之紀錄文書
    、證明文書。三除前二款之情形外，其他於可信之特別情況
    下所製作之文書。」此係因公務員職務上製作之紀錄文書或
    證明文書，係公務員依職權所為，與其責任、信譽攸關，若
    有錯誤、虛偽，公務員可能因此擔負刑事及行政責任，且該
    等文書經常處於可能受公開檢查之狀態，其正確性及真實之
    保障極高；另從事業務之人在業務上或通常業務過程製作之
    上開文書，因係於通常業務上不間斷而規律之記載，一般均
    有會計等人員校對，記錄時亦無預見日後將作為證據之偽造
    動機，其虛偽之可能性較小，且如讓製作者以口頭方式在法
    庭上再重述過去之事實或數據，實際上有其困難，二者具有
    一定程度之不可代替性，是除非有顯不可信之情況外，上開
    公務文書或業務文書應均具有證據能力；又與上開公務文書
    或業務文書同具有可信性之官方公報、統計表、體育紀錄、
    學術論文及家譜等文書，除非均有顯不可信之情況外，基於
    同一理由，亦應具有證據能力。本件卷附之國泰世華商業銀
    行匯出匯款回條、日盛銀行前金分行歷史交易表、客戶交易
    明細查詢單、荷商荷蘭銀行股份有限公司松山分公司函覆之
    台東區中小企業銀行存款往來申請書暨約定書、存摺帳卡明
    細等，均係金融機構經營業務關於交易紀錄之紀錄文書，或
    設立帳戶之證明文書，均係從事業務之人於業務上或通常業
    務過程所須製作之文書，經查亦無顯不可信之情況，上開文
    書應具有證據能力。
二、按被告以外之人於審判外之言詞或書面陳述，除法律有規定
    者外，不得作為證據；又被告以外之人於審判外之陳述，雖
    不符前4 條之規定，而經當事人於審判程序同意作為證據，
    法院審酌該言詞陳述或書面陳述作成時之情況，認為適當者
    ，亦得為證據。當事人、代理人或辯護人於法院調查證據時
    ，知有第159 條第1 項不得為證據之情形，而未於言詞辯論
    終結前聲明異議者，視為有前項之同意，刑事訴訟法第159
    條第1 項、第159 條之5 分別定有明文。被告於本院準備程
    序中表示對於證據能力無意見（見本院卷第21頁97年10月15
    日準備程序筆錄），且於本院言詞辯論終結前均未就其證據
    能力聲明異議，依前開刑事訴訟法第159 條之5 第2 項之規
    定，證人林嘉鈿、被害人俞周梅芳於警詢中之證述、卷附之
    高雄市政府警察局新興分局刑事案件移送書、刑事聲明上訴
    狀及上訴理由狀、台北市政府警察局大安分局新生南路派出
    所（報案三聯單、簡便格式表、受理各類案件紀錄表、員警
    工作記錄簿）、內政部警政署反詐騙案件紀錄表、新興分局
    自強派出所搜索扣押筆錄、無應扣押之物證明書、被告戶籍
    籍謄本、臺灣高雄地方法院檢察署電話紀錄單、個人姓名/
    原姓名更改資料查詢結果單等，亦有證據能力，合先敘明。
貳、實體方面
一、訊據被告矢口否認有何幫助詐欺取財之未必故意，辯稱：上
    開日盛銀行前金分行之帳戶存摺、印章、提款卡係於96年8
    月初置放於機車置物箱內而遺失，且同時亦有伊台東區中小
    企業銀行存款之存摺與提款卡遺失云云。惟查：
(一)、上開日盛銀行前金分行之帳戶，係被告本人申請之事實，為
    被告自承在卷，並有日盛銀行前金分行客戶交易明細查詢單
    1 份附卷為證。被害人俞周梅芳遭不詳人士以上揭所示之方
    法詐騙，並將共計64萬元之金額轉帳至被告名義之上揭帳戶
    內之事實，亦為被害人俞周梅芳於警詢中證述甚詳，並有國
    泰世華商業銀行匯出匯款回條、日盛銀行前金分行歷史交易
    表、臺灣高雄地方法院檢察署電話紀錄單各1 份在卷可資佐
    證。是被告開設之上揭日盛銀行前金分行帳戶確遭不詳犯罪
    集團供以誘騙被害人俞周梅芳轉匯入金錢使用無訛。
(二)、被告雖辯稱伊係將上開日盛銀行前金分行之帳戶存摺、印章
    、提款卡係於96年8 月初置放於機車置物箱內而遺失，然參
    之被告於偵訊中陳稱：「為了開個人信貸而辦理（此帳戶）
    」（見96年偵字第7948號卷第10頁）等語，顯然有使用之必
    要性，惟上開物品遭遺失後，被告竟未曾有報警處理或向銀
    行為掛失止付、重新補發帳戶等程序，顯然亦與常情不符。
(三)、再查，被告自承除本件存摺與提款卡外，另有伊台東區中小
    企業銀行存款之存摺與提款卡同時遺失，且其同時亦有兩顆
    用來開戶之印鑑章不見（見本院卷第21頁），以被告民國70
    年生之人，具高職畢業之教育程度，對於自己經常使用金融
    機構發給之存摺、印章、金融卡、密碼、語音查詢轉帳密碼
    等資料，無不應妥為保存，以防遺失或被盜用，而損及個人
    財產權益，並遭濫用為財產犯罪之工具；況近來利用人頭帳
    戶詐欺取財及擄車勒贖之犯罪類型層出不窮，該等犯罪，多
    數均係利用人頭帳戶作為出入帳戶，並經媒體廣為披載，被
    告係心智健全之成年女子，本於生活經驗及智識，對此應有
    認識，如確實因機車遭竊而同時遺失多達「2 本」存摺與提
    款卡、印鑑章，自應立即前往金融機構表示遺失並申請補辦
    之意，豈有任由不知名之犯罪集團隨意加以供人頭帳戶利用
    之可能而置之不理之理？
(四)、又查，被告雖辯稱兩本存摺之所以放置在機車置物箱內，係
    因為要拿去銀行更名云云（見本院卷第21頁），然查被告係
    早於95年11月13日即更名為甲○○，此有被告戶籍謄本、個
    人姓名/ 原姓名更改資料查詢結果單各1 份附卷可證（見警
    卷第21頁、本院卷第33頁），衡情，被告應無於更名後將近
    1 年時間，方持兩本存摺前往兩家銀行辦理更名之理。是被
    告上開所辯亦不可採。
(五)、再查，被告於94年4 月25日向日盛銀行前金分行開立此帳戶
    後，帳戶內之餘額在95年10月5 日即僅剩83元之餘額，之後
    直至96年8 月7 日始有被害人俞周梅芳受騙匯入64萬元之金
    額，並於同日及隔日由不詳人士以提款卡提領一空之情形，
    此有被告上開帳戶之開戶資料、歷史交易明細、國泰世華商
    業銀行匯出匯款回條等附卷可證（見97年偵字第7948號卷第
    29頁、警卷第6 頁、第11頁）。足見被告係將自己帳戶內之
    金額於95年10月5日先行處理完畢後，再行提供他人使用。
(六)、復衡提領金融帳戶內任何款項，必須輸入或填載開戶時所設
    定密碼，以確認提款者係屬本人，或經本人授權為之，如未
    經本人告知，他人當無從得知密碼為何，遑論以之作為詐騙
    手法之人頭帳戶，此亦為吾人依一般生活認知所易於體察之
    常識。被告既於警偵訊及本院審理中自承伊本件帳戶之密碼
    僅伊自己記著、其他無人知道、亦沒有標示於存摺或提款卡
    上（見警卷第2 頁、97年度偵字第7948號卷第10頁、本院卷
    第21頁），如非被告提供密碼予詐欺集團，則其何能即刻提
    領金額一空？顯見被告上開日盛銀行前金分行之帳戶之相關
    密碼應係被告告知他人無訛，否則應無是理。
(七)、況自詐騙集團之角度審酌，渠等既知利用他人之帳戶掩飾犯
    罪所得，當知社會上一般正常之人如帳戶存摺、提款卡、印
    鑑遭竊或遺失，為防止拾得或竊得之人盜領其存款或做為不
    法使用而徒增訟累，必於發現後立即報警或向金融機構辦理
    掛失止付，在此情形下，如仍以該帳戶作為犯罪工具，則在
    渠等向他人詐騙，並誘使被害人將款項匯入該帳戶後，極有
    可能遭帳戶所有人自行提領或掛失止付而無法提領，則渠等
    大費周章從事於犯罪之行為，甘冒犯罪後遭追訴、處罰之風
    險，卻只能平白無故替原帳戶所有人匯入金錢，而無法得償
    犯罪之目的，是以犯罪集團若非確定該帳戶所有人不會報警
    、掛失止付或自行提領帳戶內金額，以確定渠等能自由使用
    該帳戶提款、轉帳，當不至於以該帳戶從事犯罪。再衡以本
    件被害人俞周梅芳於96年8 月7 日匯入金錢至被告上開日盛
    銀行前金分行之帳戶後，隨即於當日及隔日即遭領取一空，
    此有被告上開帳戶之開戶資料、歷史交易明細、國泰世華商
    業銀行匯出匯款回條等附卷可證（見97年偵字第7948號卷第
    29頁、警卷第6 頁、第11頁），更足見該詐騙集團，於向被
    害人詐騙時，確有把握該帳戶不會被帳戶所有人掛失止付，
    而此等確信，在該帳戶係拾得、竊得或其他未經同意而使用
    他人帳戶之情形，實無發生之可能。
(八)、綜上所述，被告前開所辯，係屬卸責之詞，不足採信。本件
    事證明確，被告幫助詐欺取財之犯罪事實，堪以認定。
二、論罪科刑：
(一)、按刑法上之幫助犯，係對於犯罪與正犯有共同之認識，而以
    幫助之意思，對於正犯資以助力，而未參與實施犯罪之行為
    者而言（最高法院75年度台上字第1509號、88年度台上字第
    1270號判決亦同此意旨）。是以，如未參與實施犯罪構成要
    件之行為，且係出於幫助之意思提供助力，即屬幫助犯，而
    非共同正犯。本件被告基於幫助之犯意，提供存款帳戶存摺
    、提款卡等物予詐騙集團，並供詐騙被害人使用，僅係參與
    犯罪構成要件以外之行為，在無證據證明被告係以正犯而非
    以幫助犯之犯意參與或被告有參與詐騙被害人或領取被害人
    匯入之款項等詐欺取財之犯罪構成要件之行為之情形下，應
    認其所為係幫助犯而非正犯之行為。核被告所為，係犯刑法
    第30條第1 項前段、刑法第339 條第1 項之幫助詐欺取財罪
    。被告幫助他人犯詐欺取財罪，為從犯，應依刑法第30條第
    2 項之規定，按正犯之刑減輕之。（另上開詐欺集團內之成
    員，就上開詐欺取財犯行間，均有犯意聯絡及行為分擔，均
    為共同正犯。惟因幫助係從犯，係從屬於正犯而成立，刑法
    上既無「共同幫助」之情，當亦無「幫助共同」之可言，故
    主文無須為「幫助共同」之諭知（參酌司法院70年10月28日
     (70) 廳刑一字第1104號刑事法律問題研究之研究意見），
    附此敘明。）
(二)、原審審酌被告甲○○之年齡、品行、智識能力、犯罪動機、
    犯罪所生之損害，其為70年9 月21日出生、受有高職畢業教
    育程度、擔任會計為業之人，有基本資料在卷可參，本件犯
    罪時年25歲，前無因犯罪經法院判刑確定之紀錄，有臺灣高
    等法院被告前案紀錄表、臺灣屏東地方法院檢察署刑案資料
    查註紀錄表各1 份在卷可按，素行尚可，本件不顧詐騙集團
    對於社會治安所造成嚴重危害，助長犯罪集團氣焰，擾亂社
    會安寧，對治安所生危害非輕，及犯罪經查獲後仍矢口否認
    犯行，依現有卷證尚無可認有何悔悟意思之犯後態度等一切
    情狀，量處有期徒刑5 月，又審酌其年齡、職業、收入、社
    會地位等節，並諭知易科罰金之折算標準，其認事用法，均
    無不合，量刑亦屬妥適。被告上訴意旨空言指摘原審判決不
    當，顯無理由，應予駁回。
(三)、另被告提供予詐欺集團之上開帳戶存摺、提款卡等物件，均
    非屬被告本件犯罪義務沒收之物，且皆未扣案，復無證據足
    證該等物件現尚未滅失，再者，依現今一般金融機構之約定
    ，金融機構所發給之存摺、金融卡原則上約定屬金融機構所
    有，況被告既係將該等物件交付予他人，縱使認該等物件皆
    原為被告所有，被告亦已處分轉讓予他人（被告與該他人間
    無共同正犯關係），該等物件是否仍屬被告所有，亦有疑問
    ，斟酌上開帳戶業經相關機構列為犯罪帳戶，已無再為人利
    用之虞，相關物件亦已屬無用之物，為免日後執行之困擾，
    爰不予宣告沒收。
據上論斷，應依刑事訴訟法第455 條之1 第1 項、第3 項、第36
8 條，判決如主文。
本案經檢察官陳鼎文到庭執行職務。
中    華    民    國    97    年    12    月    18    日
                  刑事第一庭    審判長法  官  潘正屏
                                      法  官  曾吉雄
                                      法  官  羅培毓
以上正本證明與原本無異。
不得上訴。
中    華    民    國    97    年    12    月    18    日
                                      書記官  呂坤宗
附錄本案所犯法條全文：
中華民國刑法第339條
（普通詐欺罪）
意圖為自己或第三人不法之所有，以詐術使人將本人或第三人之
物交付者，處5 年以下有期徒刑、拘役或科或併科1 千元以下罰
金。


司法院資訊處製作；財團法人民間司法改革基金會備份。
